臺灣新竹地方法院民事判決　　　　　　　 99年度訴字第340號
原　　　告　張永澄
被　　　告　余陳孟
上列當事人間請求損害賠償事件，本院於民國100年1月11日言詞
辯論終結，判決如下：
    主      文
被告應給付原告新臺幣貳拾柒萬玖仟捌佰柒拾伍元，及自民國九
十九年七月十七日起至清償日止，按年利率百分之五計算之利息
。
原告其餘之訴駁回。
訴訟費用由被告負擔五分之三，餘由原告負擔。
本判決第一項得假執行。
原告其餘假執行之聲請駁回。
    事實及理由
甲、程序方面：
壹、按訴狀送達後，原告不得將原訴變更或追加他訴，但擴張或
    減縮應受判決事項之聲明者，不在此限，民事訴訟法第255
    條第1項第3款定有明文。查本件原告起訴時原請求被告應給
    付原告新臺幣（下同）832,144元，及自起訴狀繕本送達被
    告翌日起至清償日止，按年息百分之5計算之利息。嗣於民
    國99年12月21日言詞辯論期日變更訴之聲明為：被告應給付
    原告791,905元及自起訴狀繕本送達被告之翌日起至清償日
    止，按年息百分之5計算之利息（見本院卷99年12月21日言
    詞辯論筆錄），核係屬減縮應受判決事項之聲明，應予准許
    ，合先敘明。
貳、被告經合法通知，未於言詞辯論期日到場，核無民事訴訟法
    第386條所列各款情形，爰依原告之聲請，由其一造辯論而
    為判決。
乙、實體方面：
壹、原告主張：
一、被告於97年8月27日1時許，無照駕駛車牌號碼3116-FN號自
    小客車，在新竹縣湖口鄉○○○路由富岡往湖口方向行駛，
    於同日1時16分許，在新竹縣湖口鄉○○路○段196號前，本
    應注意駕車由路邊駛入車道，應顯示方向燈，注意前後左右
    有無障礙或車輛行人，並應讓行進中之車輛行人優先通行；
    且在設有禁止迴轉標誌或劃有分向限制線、禁止超車線、禁
    止變換車道線之路段，不得迴車；又駕駛執照業經吊銷，不
    得再駕駛車輛；而依當時天候晴、乾燥柏油道路、路面無缺
    陷無障礙、視距良好，客觀上亦無不能注意之情事，竟疏未
    注意上開規定，駕駛上開車輛由上址路邊駛入車道逕自迴轉
    ，適有原告騎乘車牌號碼JR9-889號重型機車，沿中山路由
    富岡往湖口方向駛至見狀煞車不及，兩車發生撞擊，造成原
    告因此受有顴骨及上頷骨閉鎖性骨折、雙眶底閉鎖性骨折、
    下頷骨閉鎖性骨折之傷害。被告因過失傷害案件，業經本院
    98年度審交易字第5號判處有期徒刑貳月，如易科罰金，以
    1,000元折算壹日確定在案。
二、被告上開犯罪行為致原告受有傷害而受損，爰依民法第184
    條、第192條第1項、第194條之規定，請求被告負損害賠償
    之責任。
（一）醫療費用部分：原告發生車禍後，於私立長庚紀念醫院計
      支出醫藥費46,072元。
（二）工作損失部分：原告車禍前受僱於唯誠事業有限公司打工
      ，前每月平均薪資所得為4,471元（【3,810+4,357+5,737
      +5,713+2,737】5=4,471），因本件車禍發生計3個月無
      法作工作，共損失13,413元（4,471×3=13,413）。
（三）增加生活上之需要而支出之費用：按民法第193條第1項規
      定，不法侵害他人之身體或健康者，對於被害人因此喪失
      或減少勞動能力或增加生活上之需要時，應負損害賠償責
      任。經查：
   1、車禍後為送原告救醫而支出救護車費用，共計4,420元。
   2、97年8月27日發生車禍後，即在私立長庚醫療財團法人林
      口長庚紀念醫院（下稱林口長庚醫院）住院治療至同年9
      月10日出院，共計14日每日須由專人照顧生活起居，看護
      費用共計28,000元（2,000×14=28,000）。
三、非財產上損害部分：原告有正當職業，並就讀於育達商業科
    技大學休閒運動管理系（嗣降轉中國科技大學企業管理夜間
    部），因本件車禍致顴骨及上頷骨閉鎖性骨折、雙眶底閉鎖
    性骨折、下頷骨閉鎖性骨折等傷害，因顏面受損至身體及精
    神痛苦不堪，為此依民法之上開規定，請求被告賠償慰撫金
    70 萬元，以資慰藉。
四、綜上所述，被告應就上開損害負賠償責任，爰依民法第184
    條、第192條第1項、第193條第1項、第194條及第195條第1
    項之規定，提起本件訴訟等語。並聲明：請求被告賠償原告
    791,905元及自起訴狀繕本送達翌日起至清償日止，按年息
    百分之5計算之利息；原告願供擔保，請准為假執行之宣告
    。
貳、本件被告經合法通知，未於言詞辯論期日到場，核無民事訴
    訟法第386條各款所列情形，爰依原告聲請，由其一造辯論
    而為判決。
參、本院之判斷：
一、原告主張被告於前開時地，無照駕駛車牌號碼3116-FN號自
    小客車，在新竹縣湖口鄉○○○路由富岡往湖口方向行駛，
    在新竹縣湖口鄉○○路○段196號前，本應注意駕車由路邊駛
    入車道，應顯示方向燈，注意前後左右有無障礙或車輛行人
    ，並應讓行進中之車輛行人優先通行；且在設有禁止迴轉標
    誌或劃有分向限制線、禁止超車線、禁止變換車道線之路段
    ，不得迴車；又駕駛執照業經吊銷，不得再駕駛車輛；而依
    當時天候晴、乾燥柏油道路、路面無缺陷無障礙、視距良好
    ，客觀上亦無不能注意之情事，竟疏未注意上開規定，駕駛
    上開車輛由上址路邊駛入車道逕自迴轉，適有原告騎乘車牌
    號碼JR9-889號重型機車，沿中山路由富岡往湖口方向駛至
    見狀煞車不及，兩車發生撞擊，致原告受有前開傷害之事實
    ，業據原告提出長庚紀念醫院費用收據、診斷證明書等件為
    證，本院並依職權向新竹縣政府警察局竹北分局函調本件事
    故資料，經該局以99年7月16日竹縣北警交字第0990017432
    號函檢送道路交通事故調查報告表、道路交通事故現場圖、
    道路交通事故談話紀錄表、新竹縣政府警察局竹北分局湖口
    所調查筆錄及道路交通事故照片黏貼紀錄表等相關資料附卷
    可稽，核閱無訛。而被告因上開過失傷害犯行，業經本院98
    年度審交易字第5號判處有期徒刑貳月，如易科罰金，以1,0
    00元折算壹日確定在案，有本院98年度審交易字第5號判決1
    份在卷可佐，並經本院依職權調取前開刑事判決案卷（含本
    院檢察署97年度偵字第7178號偵查卷宗）核閱無訛，而被告
    已於相當時期受合法通知，不於言詞辯論期日到場就此部分
    爭執，亦未提出書狀答辯供本院斟酌，依民事訴訟法第280
    條第3項準用同條第1項規定視同自認，自堪信原告上開主張
    為真實。
二、按駕車起駛前應顯示方向燈，注意前後左右有無障礙或車輛
    行人，並應讓行進中之車輛行人優先通行；次按，在設有禁
    止迴車標誌或劃有分向限制線，禁止超車線、禁止變換車道
    線之路段，不得迴車，道路交通安全規則第89條第1項第6款
    、第106條第1項第2款分別定有明文。本件被告駕駛汽車外
    出，自應注意遵守上開道路交通安全規則規定，而當天候晴
    、乾燥柏油道路、路面無缺陷無障礙、視距良好，客觀上亦
    無不能注意之情事下，詎被告竟圖一時駕車之便利而疏未注
    意逕自迴車，致原告措手不及，兩車因而發生撞擊，造成原
    告受有前開所述之傷害，被告對於本件車禍之發生顯有過失
    責任，此有本院卷附之臺灣省竹苗區車輛行車事故鑑定委員
    會97年12月24日竹苗區970742號鑑定意見書可資參照（見本
    院卷第60-61頁），堪認被告就本件車禍之發生確有過失，
    而被告之過失行為與原告所受傷害間，亦有相當因果關係，
    是被告自應就本件車禍負過失侵權行為責任。
三、再按因故意或過失，不法侵害他人之權利者，負損害賠償責
    任；汽車、機車或其他非依軌道行駛之動力車輛，在使用中
    加損害於他人者，駕駛人應賠償因此所生之損害；不法侵害
    他人之身體或健康者，對於被害人因此喪失或減少勞動能力
    或增加生活上之需要時，應負損害賠償責任；不法侵害他人
    之身體、健康、名譽、自由、信用、隱私、貞操，或不法侵
    害其他人格法益而情節重大者，被害人雖非財產上之損害，
    亦得請求賠償相當之金額，民法第184條第1項前段、第191
    條之2前段、第193條第1項、第195條第1項前段分別定有明
    文。本件因被告過失行為致原告受有傷害，已如前述，則原
    告依上開侵權行為之規定請求被告賠償，自屬有據。是本院
    茲就原告求償項目及金額是否允當分別審核論述如下：
（一）醫療費及救護車費用部分：
      原告因本件車禍受有顴骨及上頷骨閉鎖性骨折、雙眶底閉
      鎖性骨折、下頷骨閉鎖性骨折之傷害，導致原告於事故當
      日需由救護車緊急送往林口長庚醫院救治，並住院接受顴
      骨及上頷骨閉鎖性骨折復位固定手術，雙眶底人工骨重建
      ，下頷骨閉鎖性骨折復位鋼板固定手術等治療，原告於97
      年9月10日出院，分別於同年9月18日、10月2日及10月16
      日返回門診治療，自費支付醫療費用為46,072元，並支出
      救護車費用4,420元，共計50,492元，業據其提出長庚紀
      念醫院費用收據、忠孝救護車有限公司收款憑據、診斷證
      明書等件附卷可證（見本院卷第9頁至第11頁背面、第13
      頁背面、第14頁、第81頁），核均係治療所必需支出之費
      用，堪認原告上開主張為可採信，是原告請求被告賠償醫
      療費用及救護車費用共計50,492元，為有理由，應予准許
      。
（二）工作損失部分：
      原告主張其原在唯誠事業有限公司所設之竹北市動物王國
      擔任假日工讀生，每月薪資平均為4,471元，惟自97年8月
      27日起至97年11月27日止，約有3個月無法工作乙節，經
      本院依職權向林口長庚醫院函查，該院以100年1月3日（9
      9）長庚院法字第1505號函覆以「…其工作能力於受傷期
      間及三個月休養期間恐有影響…」等語，有該函覆卷可稽
      （見本院卷第86-87頁），堪認原告因本件車禍受傷休養
      而無法工作之期間以3個月計算，應屬適當。再查，原告
      每月薪資平均為4,471元，業據其提出診斷證明書及合作
      金庫銀行活期儲蓄存款存摺各1份在卷可證（見本院卷第
      12頁背面至第13頁），是原告請求不能工作之損失13,413
      元（4,471×3＝13,413元），即屬有據，應予准許。
（三）看護費部分：
      按親屬代為照顧被害人之起居，固係基於親情，但親屬看
      護所付出之勞力並非不能評價為金錢，雖因二者身分關係
      而免除被害人之支付義務，惟此種基於身分關係之恩惠，
      自不能加惠於加害人，故由親屬看護時雖無現實看護費之
      支付，仍應認被害人受有相當於看護費之損害，得向上訴
      人請求賠償，始符公平原則（最高法院94年度台上字第15
      43號判決意旨參照）。經查，原告因本件車禍致受有前開
      傷害，且原告係於97年8月27日因車禍被送至林口長庚醫
      院急診救治，分別於當日及97年9月3日行顴骨及上頷骨閉
      鎖性骨折復位固定手術，雙眶底人工骨重建，下頷骨閉鎖
      性骨折復位鋼板固定手術等治療，至97年9月10日出院，
      原告於住院期間均由其母親及胞姐全天輪流照顧，前7日
      在加護病房插有尿管導尿，後4日尚無法下床，以尿壺大
      小便，末3日始得慢慢下床，惟均需他人攙扶照顧。在加
      護病房時並插管食用流質食物，在一般病房時，由原告母
      親以針筒打進流質食物至嘴巴之方式進食，原告尚無法自
      行進食等語，業據原告於99年12月21日到庭陳述綦詳（見
      本院卷第79-80頁），且經本院依職權向林口長庚醫院函
      查原告之病情，經醫院函覆：「…經手術治療後，於9月
      10日出院。張君最近乙次於98年3月12日回診追蹤時，咬
      合正常，且骨折處應已癒合，但嘴巴張口程度輕微不足，
      需施行張口復健治療…依其傷勢研判，一般通常建議休養
      約三個月，為全日或半日照護端視家屬自行評估其照護之
      需求，無法一概而論…」等語，此有該院100年1月3日（9
      9）長庚院法字第1505號函文1份在卷可稽（見本院卷第86
      -87頁），足見原告所受傷勢非輕，至98年3月12日回診時
      ，尚未能完全回復至以往健康之狀態，則原告主張其住院
      開刀期間，即自97年8月28日起至97年9月10日止共計14天
      ，確有僱請全日看護之必要，尚非無據。又原告雖係委由
      其母親及胞姐負責照護，而非委請專業看護，惟揆諸前揭
      判決意旨，親屬看護所付出之勞力，並非不能評價為金錢
      ，此種親屬基於身分關係之恩惠給與，自不能嘉惠於加害
      人，原告仍得向被告請求賠償相當於看護費之損害，再參
      以林口長庚醫院所函覆之全日看護費每日以2,100元計算
      之標準，則原告請求被告賠償看護費用28,000元【計算式
      ：14日×2,000元＝28,000】，則屬有據，應予准許。
（四）精神慰撫金：
      按慰藉金係以精神上所受無形之痛苦為準，非如財產損失
      之有價額可以計算，究竟如何始認為相當，自應審酌被害
      人及加害人之地位、家況、並被害人所受痛苦之程度、與
      其家屬之關係暨其他一切情事，定其數額（最高法院48年
      度台上字第798號判例意旨參照）。本件原告主張因車禍
      事故受有顴骨及上頷骨閉鎖性骨折、雙眶底閉鎖性骨折、
      下頷骨閉鎖性骨折之傷害，導致原告於事故當日需由救護
      車緊急送往林口長庚醫院，並住院接受顴骨及上頷骨閉鎖
      性骨折復位固定手術，雙眶底人工骨重建，下頷骨閉鎖性
      骨折復位鋼板固定手術等治療，傷癒復建期間無法咀嚼，
      且會不自主地流口水，於98年2月中旬，臉部傷勢約康復7
      至8成，惟在上體育課時仍感不適，且臉上留有疤痕，頭
      頂上亦有疤痕不適合剪短頭髮，為此請求被告賠償慰撫金
      70萬元，以資慰藉等語。經查，原告因本件車禍發生受有
      前開傷害，其前後住院14天，接受顴骨及上頷骨閉鎖性骨
      折復位固定手術，雙眶底人工骨重建，下頷骨閉鎖性骨折
      復位鋼板固定手術等治療，肉體痛苦程度非輕，且原告原
      救讀育達商業科技大學休閒運動管理系，蓋因本件車禍受
      傷導致體力下降，不適合就讀運動管理科系，而不得不降
      轉一個年級至他校之其他科系就讀，此有原告轉學修業證
      明書附卷可憑（見本院卷第14頁背面），益見聲請人精神
      上因此受有相當之痛苦，再參酌原告本件車禍發生時，為
      19歲之學生，年紀尚輕，傷口癒後能力較佳，現年21歲，
      正就讀中國科技大學企業管理系，事故發生前係在唯誠事
      業有限公司擔任工讀人員，每月薪水4千餘元，名下並無
      其他財產，此有本案99年12月21日準備程序筆錄及本院調
      取之原告稅務電子閘門財產所得調件明細表在卷可憑（見
      本院卷第42-43頁、第80頁）；而被告現年41歲，高職畢
      業，事故發生前並無職業，98年間名下財產總額137,610
      元，亦有本院檢察署97年度偵字第7178號偵查卷宗第1頁
      、第6頁背面調查筆錄及被告稅務電子閘門財產所得調件
      明細表等件在卷可憑（見本院卷第45-46頁）。本院參酌
      兩造之年齡、就業、財產、身份、原告受傷程度及被告肇
      事、過失之情狀、車禍肇事後處理之態度及所造成損害之
      程度等其他一切情狀，認原告請求慰撫金700,000元，稍
      嫌過高，應予酌減為250,000元，較為妥適，逾此數額之
      請求，則不應准許。
（五）綜上所述，原告所得請求之金額，為醫療費用50,492元、
      看護費用28,000元、工作損失13,413元、精神慰撫金250,
      000元，共計341,905元。
四、又按保險人依強制汽車責任保險法規定所為之保險給付，視
    為被保險人損害賠償金額之一部分；被保險人受賠償請求時
    ，得扣除之，強制汽車責任保險法第32條定有明文。末按，
    給付無確定期限者，債務人於債權人得請求給付時，經其催
    告而未為給付，自受催告時起，負遲延責任。其經債權人起
    訴而送達訴狀，或依督促程序送達支付命令，或為其他相類
    之行為者，與催告有同一之效力；遲延之債務，以支付金錢
    為標的者，債權人得請求依法定利率計算之遲延利息，民法
    第229條第2項、第233第1項前段分別定有明文。查本件原告
    已領取汽車強制責任保險給付62,030元，為原告於100年1月
    11日到庭自承甚明，並提出匯款明細影本1份在卷可證（見
    本院卷第89頁背面、第90頁），依法即應予扣除。是經扣除
    原告已受領之汽車強制責任保險金62,030元後，原告得請求
    被告給付之數額為279,875元（341,905－62,030＝279,875
    ）。綜上，原告本於侵權行為之損害賠償請求權，請求被告
    賠償281,905元及自民事起訴狀繕本送達被告之翌日即99年7
    月17日起，至清償日止，按週年利率百分之5計算之法定遲
    延利息，為有理由，應予准許。逾上開範圍之請求，為無理
    由，應予駁回。
五、原告陳明願供擔保請准宣告假執行，經核原告勝訴部分，所
    命給付金額未逾50萬元，爰依職權宣告假執行。至原告敗訴
    部分，因該部分之訴業經駁回，其假執行之聲請亦失所附麗
    ，應併予駁回
肆、本件判決基礎已臻明確，兩造其餘攻防方法及訴訟資料經本
    院審酌後，核與判決不生影響，無逐一論駁之必要，併此敘
    明。
伍、據上論結，本件原告之訴為一部有理由，一部無理由，依民
    事訴訟法依民事訴訟法第385條第1項前段、第79條、第389
    條第1項第5款，判決如主文。
中    華    民    國    100    年     1    月    25    日
                  民事第一庭    法  官  羅惠雯
以上正本係照原本作成。
如對本判決上訴，須於判決送達後20日內向本院提出上訴狀（須
按他造當事人之人數附繕本）。
如委任律師提起上訴者，應一併繳納上訴審裁判費。
中    華    民    國    100    年    1     月    25    日
                                書記官  李勻淨